臺北高等行政法院判決
                                      100年度簡字第575號
原      告　王瑞華
被      告　臺北市稅捐稽徵處
代　表　人　黃素津（處長）
上列當事人間土地增值稅事件，原告不服臺北市政府中華民國10
0 年6 月15日府訴字第10009062400 號訴願決定，提起行政訴訟
。本院判決如下：
    主  文
原告之訴駁回。
訴訟費用由原告負擔。
    事實及理由
一、程序事項：
  (一)本件係因原告不服稅捐課徵事件，所核課稅額在新臺幣（下
    同）40萬元以下而涉訟之事件，依行政訴訟法第229 條第1
    項第1 款規定，應適用簡易程序。
  (二)次按行政訴訟法第49條第2 項及第3 項規定，行政訴訟應以
    律師為訴訟代理人；委任非律師，但具備會計師資格者，於
    稅務行政事件為訴訟代理人，應得審判長許可。查本件原告
    委任非律師亦無會計師資格之黃俊境為其訴訟代理人（本院
    卷第52-53 頁），顯與行政訴訟法第49條第2 項規定不符，
    依同法條第3 項規定，自應予禁止。
二、事實概要：
    原告於民國97年4 月16日立約購買改制前臺北縣淡水鎮○○
    段221 地號土地，應有部分面積69.93 平方公尺（下稱重購
    土地，地上房屋門牌為改制前臺北縣淡水鎮○○路○○○ 巷38
    弄2 之1 號），並於97年5 月16日辦竣土地及房屋所有權登
    記。復於99年4 月27日立約出售臺北市○○區○○段○ ○段
    279 地號土地，應有部分面積33.01 平方公尺（下稱系爭土
    地，地上房屋門牌為臺北市○○區○○路○ 巷5 之9 號1 樓
    ）予其配偶黃俊境，繳納土地增值稅計79,981元，並於99年
    5 月6 日辦竣土地及房屋移轉登記。嗣原告於99年11月3 日
    向被告所屬北投分處（下稱北投分處）申請依土地稅法第35
    條規定就已納土地增值稅額內，退還不足支付重購土地地價
    之數額，經北投分處以99年11月19日北市稽北投甲字第0993
    1987310 號函請臺北縣政府（99年12月25日改制為新北市政
    府）稅捐稽徵處淡水分處（下稱淡水分處），查詢原告對於
    重購土地是否辦理過重購退稅，及重購土地自97年5 月16日
    完成所有權移轉登記迄今，是否仍符合自用住宅用地之規定
    。經淡水分處以99年11月30日北稅淡一字第0990034658號函
    復北投分處略以，重購土地上房屋自97年5 月16日迄今，查
    無出租或營業情事，該房屋以住家用稅率課徵房屋稅，原告
    於99年5 月10日已辦竣戶籍登記迄未遷出，且未辦理重購退
    稅。嗣北投分處為查明原告是否有出售土地之情事，乃以99
    年12月10日北市稽北投甲字第09932192000 號函通知原告補
    附出售系爭土地予配偶之支付收受價款證明，惟其未依限提
    出，北投分處乃以100 年1 月4 日北市稽北投甲字第100300
    13900 號函復否准所請。原告不服，第1 次提起訴願。嗣經
    被告重新審查後，以其所屬分處係內部單位，倘欲對外作成
    行政處分，應以被告名義為之，乃以100 年3 月1 日北市稽
    北投甲字第10030165100 號函（下稱原處分）通知原告，並
    副知臺北市政府訴願審議委員會，撤銷上開北投分處100 年
    1 月4 日北市稽北投甲字第10030013900 號函及重為否准所
    請之處分。嗣臺北市政府以原處分已不存在為由，以100 年
    4 月13日府訴字第10009036300 號訴願決定不受理。其間，
    原告對原處分不服，第2 次提起訴願，經遭駁回，遂向本院
    提起行政訴訟。
三、本件原告主張：
  (一)原告於86年4 月16日取得系爭土地，至同年9 月17日戶籍遷
    入系爭土地上房屋，皆供自用住宅使用。97年4 月16日新購
    屋時，原告配偶黃俊境才將戶籍遷入重購土地上房屋，改制
    前臺北縣政府稅捐稽徵處並於99年8 月13日核定符合自用住
    宅用地。原告與配偶間經雙方合意訂立不動產買賣契約書，
    依民法第153 條規定，契約即為成立；原告於99年4 月27日
    立契出售系爭土地上房屋，同年5 月6 日登記完竣，過程亦
    皆符合土地稅法第9 條、第35條之規定。被告引用財政部88
    年9 月7 日台財稅第881941465 號函釋稱「如土地所有權人
    未持有供自用住宅使用之土地，僅係單純購買土地，嗣後再
    購買或自其配偶受贈他筆土地後再出售」與事實不合。倘若
    2 年前與他人立契成立買賣契約，買賣契約成立亦已登記完
    成，當時因現金交付而未留下證據，可否即以此為由否定買
    賣契約之事實？原告申請重購退稅皆依法提出不動產買賣契
    約書及相關證明文件，惟被告未依法退還已納之土地增值稅
    ，在無法律規定或授權之下，要求原告提出支付價款證明始
    准退稅，顯與土地稅法第35條、同法施行細則第55條第1 項
    之規定不符，並違反憲法第7 條、中央法規標準法第5 條第
    1 項第2 款、第6 條、第11條之規定。
  (二)被告主張本件買賣契約不成立，應由被告負舉證責任，並向
    法院訴請判決買賣契約不成立（改制前行政法院36年判字第
    16號、39年判字第2 號判例參照），經判決確定後，方可依
    該確定判決作為課稅之依據。且按財政部76年12月4 日台財
    稅第761122487 號函釋意旨，配偶間之土地買賣如符合土地
    稅法第35條規定，應准予退稅；再按財政部83年10月5 日台
    財稅第831612762 號函釋意旨，該案係2 年內售予其妹之土
    地，雖未能提出支付價款證明，經核定以「贈與論」課徵贈
    與稅，「若經查明符合自用住宅用地要件」，應准依土地稅
    法第35條規定，退還其已繳納之土地增值稅，顯見支付價款
    之證明，並非土地稅法所規定之必要條件。被告否定本案土
    地買賣之事實，並要求原告需負舉證責任，明顯牴觸憲法規
    定之平等原則等情。並聲明求為判決撤銷訴願決定及原處分
    ，並依法退還已納之土地增值稅。
四、被告則以：
  (一)原告於97年4 月16日立契購買重購土地，並於同年月21日向
    淡水分處申報土地現值，經淡水分處核定移轉現值總額為3,
    307,829 元，於同年5 月16日辦竣土地所有權登記。復於99
    年4 月27日立契出售其原所有系爭土地予配偶黃俊境，同日
    向北投分處申報土地現值，經北投分處核算該土地移轉現值
    總額為2,970,954 元，土地增值稅計79,891元。嗣原告於99
    年11月3 日向北投分處申請依土地稅法第35條規定，就其已
    納土地增值稅額內，退還不足支付新購土地地價之數額。經
    北投分處查得原告與配偶黃俊境係夫妻間訂立系爭土地買賣
    契約，又黃俊境於99年5 月6 日登記取得所有權後，旋於同
    年6 月25日立契出售予訴外人臧麓西等事實，有原告99年4
    月27日出售系爭土地、97年4 月21日重購土地及黃俊境99年
    6 月28日出售系爭土地時之土地增值稅（土地現值）申報書
    與土地所有權買賣移轉契約書、戶政連線除戶資料、戶籍謄
    本、地籍資料查詢土地標示部所有權部、系爭土地建物登記
    第2 類謄本、出售系爭土地及重購土地之土地增值稅繳款書
    、徵銷明細檔、淡水分處99年11月30日北稅淡一字第099003
    4658號函等資料影本附卷可稽。北投分處參照財政部99年4
    月22日台財稅字第09900076850 號函釋意旨，於99年12月10
    日以北市稽北投甲字第09932192000 號函通知原告提示系爭
    土地買賣予配偶所支付收受價款之相關證明文件，以憑審核
    其出售土地之事實，惟原告未依限提出上開資料，北投分處
    尚難審查是否符合土地稅法第35條規定，被告以100 年3 月
    1 日北市稽北投甲字第10030165100 號函復以原告應負提供
    資料之協力義務，並否准所請，洵無不合。
  (二)按土地稅法第35條有關重購自用住宅用地退稅之立法意旨，
    在於考量土地所有權人因住所遷移等實際需要，必須出售原
    有自用住宅用地，而另於他處購買自用住宅用地，為避免因
    課徵土地增值稅降低其重購土地之能力，乃准就其已納土地
    增值稅額內，退還其不足支付新購土地價額之數額。次按財
    政部89年6 月3 日台財稅第0890453912號及99年4 月22日台
    財稅字第09900076850 號等函釋意旨，關於親屬間或配偶間
    土地應有部分之移轉，申請依土地稅法第35條退還已納土地
    增值稅重購退稅之案件，仍應查明是否確有買賣土地之事實
    據以准駁。北投分處應否退還原告已繳納之土地增值稅之主
    要待證事實，應為原告與其配偶間是否確有買賣系爭土地之
    事實存在，應屬有據。至原告主張稅捐機關在沒有法律規定
    或授權之下要求原告提出支付價款證明始准退稅，顯與法律
    規定不符一節，行政機關基於法定職權，就行政法規所為之
    釋示，係闡明法規之原意，應自法規生效之日起有其適用。
    準此，財政部89年6 月3 日台財稅第0890453912號及99年4
    月22日台財稅字第09900076850 號等函釋僅係闡明土地稅法
    第35條規定之原意，被告並非以該函釋作為否准原告申請退
    還土地增值稅之法源依據，而係依土地稅法第35條規定作為
    否准處分之依據，故並無增加法律所無之限制之問題。
  (三)又土地稅法第35條重購退稅之規定，旨在避免因課徵土地增
    值稅，降低所有權人重購自用住宅用地之能力，其適用自應
    以有「出售」自用住宅用地，重購自用住宅用地之事實為前
    提，準此，北投分處就原告所提供之資料，自應實質審核其
    是否有出售自用住宅用地之事實。按司法院釋字第537 號解
    釋意旨，原告與其配偶間之買賣價金支付，係發生於其所得
    支配之範圍，北投分處請原告提供相關資料以憑查核，並無
    違誤。況財政部76年12月4 日台財稅第761122487 號函釋意
    旨，係認為土地所有權人出售自用住宅用地後，其2 年內向
    配偶「購買」自用住宅用地，亦以配偶間土地之移轉應有「
    買賣」之事實，始得申請退土地增值稅。至財政部83年10月
    5 日台財稅第831612762 號函釋，係指依遺產及贈與稅法第
    5 條規定以贈與論課徵贈與稅之因素，尚不得否定其有買賣
    土地之事實，與本案核屬2 事，尚無法援引適用。故原處分
    函復內容，並無不合，訴願決定遞予維持，亦無違誤等語，
    資為抗辯。並聲明求為判決駁回原告之訴。
五、本件如事實概要欄所載之事實，有原告重購土地、出售系爭
    土地及黃俊境出售系爭土地之97年4 月21日、99年4 月27日
    、99年6 月28日申報之土地增值稅（土地現值）申報書（第
    63頁、第4-5 頁、第17-18 頁）、土地所有權買賣移轉契約
    書（第53-57 頁、第6-7 頁、第19-20 頁）、戶籍謄本（第
    50頁）、戶政連線戶籍、除戶資料查詢及住址變更登記申請
    書查詢（第81-86 頁）、地籍資料查詢土地標示部所有權部
    （第11-12 頁）、系爭土地建物登記第2 類謄本（第40-46
    頁）、出售系爭土地及重購土地之土地增值稅繳款書（第16
    頁、第52頁）、徵銷明細檔（第34頁）、原告99年11月3 日
    申請書（第32頁）、北投分處99年11月19日北市稽北投甲字
    第09931987310 號函（第61頁）、淡水分處99年11月30日北
    稅淡一字第0990034658號函（第62頁）、北投分處99年12月
    10日北市稽北投甲字第09932192000 號函（第66頁）、北投
    分處重購土地退還土地增值稅處理意見表（第74頁）、北投
    分處100 年1 月4 日北市稽北投甲字第10030013900 號函（
    第70-71 頁）、臺北市政府100 年4 月13日府訴字第100090
    36300 號訴願決定書（第140-142 頁）、原處分（第99-102
    頁）、臺北市政府100 年6 月15日府訴字第10009062400 號
    訴願決定書（第163-170 頁）等件影本附原處分卷可稽，且
    為兩造所不爭，洵堪認定。是本件爭點厥在：被告依土地稅
    法第35條規定，否准原告退稅之申請，是否適法有據？
  (一)按「本法所稱自用住宅用地，指土地所有權人或其配偶、直
    系親屬於該地辦竣戶籍登記，且無出租或供營業用之住宅用
    地。」「（第1 項）土地所有權人出售其自用住宅用地者，
    都市土地面積未超過3 公畝部分或非都市土地面積未超過7
    公畝部分，其土地增值稅統就該部分之土地漲價總數額按10
    % 徵收之；……（第2 項）前項土地於出售前1 年內，曾供
    營業使用或出租者，不適用前項規定。」「（第1 項）土地
    所有權人於出售土地或土地被徵收後，自完成移轉登記或領
    取補償地價之日起，2 年內重購土地合於左列規定之一，其
    新購土地地價超過原出售土地地價或補償地價，扣除繳納土
    地增值稅後之餘額者，得向主管稽徵機關申請就其已納土地
    增值稅額內，退還其不足支付新購土地地價之數額：一、自
    用住宅用地出售或被徵收後，另行購買未超過3 公畝之都市
    土地或未超過7 公畝之非都市土地仍作自用住宅用地者。…
    …（第2 項）前項規定土地所有權人於先購買土地後，自完
    成移轉登記之日起2 年內，始行出售土地或土地始被徵收者
    ，準用之。」「土地所有權人因重購土地，申請依本法第35
    條規定退還已納土地增值稅者，應由土地所有權人檢同原出
    售及重購土地向地政機關辦理登記時之契約文件影本，或原
    被徵收土地徵收日期之證明文件及重購土地向地政機關辦理
    登記時之契約文件影本，提出於原出售或被徵收土地所在地
    稽徵機關辦理。」分別為土地稅法第9 條、第34條第1 項前
    段、第2 項、第35條第1 項第1 款、第2 項及其施行細則第
    55條第1 項所規定。
  (二)按土地稅法第35條有關重購自用住宅用地退還原已繳納土地
    增值稅規定之立法意旨，在於考量土地所有權人因住所遷移
    等實際需要，必須出售原有自用住宅用地，而另於他處購買
    自用住宅用地，為避免因課徵土地增值稅，降低其重購土地
    之能力，乃准就其已納土地增值稅額內，退還其不足支付新
    購土地地價之數額，並非鼓勵或容認一般人利用此方式任意
    規避原應負擔之土地增值稅。而該條自用住宅用地重購退稅
    之構成要件有三，一為「出售」自用住宅用地，二為「另行
    購買」自用住宅用地，三須重購土地地價超過原出售土地地
    價扣除繳納土地增值稅後之餘額。準此，主張自用住宅用地
    重購退稅者，自須證明其符合上開重購退稅之構成要件，始
    准予重購退稅。
  (三)再者，司法院釋字第537 號解釋明揭：「……租稅稽徵程序
    ，稅捐稽徵機關雖依職權調查原則而進行，惟有關課稅要件
    事實，多發生於納稅義務人所得支配之範圍，稅捐稽徵機關
    掌握困難，為貫徹公平合法課稅之目的，因而課納稅義務人
    申報協力義務。……」本件原告主張其係「出售」自用住宅
    用地即系爭土地予其配偶黃俊境，因原告與其配偶間之買賣
    價金支付，係發生於其所得支配之範圍，則北投分處依稅捐
    稽徵法第30條規定，函請原告提出其出售系爭土地予其配偶
    之支付收受價款證明，因原告未能提出，被告爰否准其重購
    退稅之申請，揆諸前揭規定及說明，於法自無不合。
  (四)至於原告提出其與配偶於99年4 月27日申報之土地增值稅（
    土地現值）申報書、系爭土地所有權買賣移轉契約書、系爭
    土地增值稅繳款書等，主張其已符合重購退稅要件，被告應
    准予退稅乙節。如前所述，因原告未能提出與配偶間之支付
    收受價款證明，上開文件僅得認係原告以迂迴方式創設重購
    行為形式，實際目的係為申請退稅，有違實質課稅公平原則
    及土地稅法第35條立法意旨，被告否准原告重購退稅之申請
    ，經核尚無原告所主張違反土地稅法第35條、同法施行細則
    第55條第1 項、憲法第7 條、中央法規標準法第5 條第1 項
    第2 款、第6 條、第11條規定情事。原告所訴，委不足採。
  (五)另財政部76年12月4 日台財稅第761122487 號函釋：「土地
    所有權人出售自用住宅用地後，2 年內向配偶購買自用住宅
    用地，該用地如係其配偶於74年6 月5 日以後取得者，准依
    土地稅法第35條規定申退土地增值稅之規定辦理。」亦係以
    配偶間自用住宅用地之移轉應有實際買賣之事實，始得申請
    退還土地增值稅，原告自難執此作為有利於其之論據。此外
    ，原告援引財政部83年10月5 日台財稅第831612762 號函釋
    ：「○○○君購買自用住宅用地後，2 年內出售與其妹之土
    地，雖因未能提出支付價款證明，經核定以『贈與論』課徵
    贈與稅，惟既經查明符合自用住宅用地要件，應准依土地稅
    法第35條規定，退還其已納之土地增值稅。」主張支付價款
    之證明並非土地稅法第35條規定之要件，被告否定系爭土地
    買賣之事實，並要求原告負舉證責任，牴觸憲法規定之平等
    原則云云。惟查，上開財政部83年10月5 日函釋係指依遺產
    及贈與稅法第5 條規定「以贈與論」課徵贈與稅之情形，尚
    不得否定其有買賣土地之事實；而本件如前所述，乃原告將
    系爭土地移轉予其配偶黃俊境，形式上雖符合土地稅法第35
    條重購退稅之出售自用住宅用地要件，然因原告未能提出其
    出售系爭土地予其配偶之支付收受價款證明，實質上係原告
    以迂迴方式創設重購行為形式，實際目的係為申請退稅，有
    違實質課稅公平原則，原不得列入土地稅法第35條自用住宅
    用地重購退稅之範圍；兩者情形尚屬有別，自不能比附援引
    執為有利於原告之認定。
六、綜上所述，原告之主張均無可採。被告否准原告重購退稅之
    申請，並無不合；訴願決定予以維持，亦無違誤。原告猶執
    前詞，訴請判決如聲明所示，為無理由，爰不經言詞辯論，
    予以駁回。
七、本件事證已臻明確，兩造其餘攻擊防禦方法經本院審酌後，
    核與本件判決結果均不生影響，故不再逐項論述，附敘明之
    。
八、據上論結，本件原告之訴為無理由，爰依行政訴訟法第236
    條、第233 條第1 項、第98條第1 項前段，判決如主文。
中　　華　　民　　國　　100　 年　　11　　月　　7　　 日
　　　　　　　　　臺北高等行政法院第二庭
                                    法  官　曹瑞卿
上為正本係照原本作成。
本件以訴訟事件所涉及之法律見解具有原則性者為限，始得於本
判決送達後20日內向本院提出上訴狀並表明上訴理由，如已於本
判決宣示後送達前提起上訴者，應於判決送達後20日內補具上訴
理由（均按他造人數附繕本），且經最高行政法院許可後方得上
訴。
中　　華　　民　　國　　100　 年　　11　　月　　7　　 日
 　　　　　　　　　　 　　          書記官  黃玉鈴